【裁判字號】    99,訴,17
【裁判日期】    990310
【裁判案由】    返還不當得利
【裁判全文】
臺灣士林地方法院民事判決                99年度訴字第17號
原      告  甲○○
被      告  丙○○
            乙○○
            丁○○
            戊○○
            己○○
            壬○○
            庚○○
            辛○○
共      同
訴訟代理人  廖于清律師
複代理人    林雅君律師
上列當事人間請求返還不當得利事件，經本院於中華民國99年2
月24日言詞辯論終結，判決如下：
    主  文
原告之訴駁回。
訴訟費用由原告負擔。
    事實及理由
壹、程序部分：
    按當事人死亡者，訴訟程序在有繼承人、遺產管理人或其他
    依法令應續行訴訟之人承受其訴訟以前當然停止，他造當事
    人亦得聲明承受訴訟，民事訴訟法第168 、175 條第1 項定
    有明文。原告原聲請以林國性為被告提起本訴，惟原告於民
    國98年7 月31日起訴後，林國性於訴訟繫屬中之98年10月3
    日死亡，被告丙○○、乙○○、丁○○聲請承受訴訟，並提
    出死亡證書為據，為有理由，應予准許。
貳、實體部分：
一、原告起訴主張：被告丁○○、乙○○、丙○○共同所有坐落
    於臺北市○○區○○段一小段116 地號之土地；被告戊○○
    、己○○共同所有坐落於臺北市○○區○○段一小段115-1
    地號之土地；被告壬○○、庚○○共同所有坐落於臺北市○○區○○段一小段115-3 、115-5 地號之土地；被告丁○○
    、乙○○、丙○○共同所有坐落於臺北市○○區○○段一小
    段115-4 地號之土地；被告辛○○所有坐落於臺北市○○區
    ○○段一小段115-6 地號之土地。均緊鄰原告所出資購買並
    自民國84年10月24日登記為其配偶洪秀所有坐落於臺北市
    ○○區○○段一小段91 -1 、91-3地號之土地（以下簡稱系
    爭土地），而均須通過系爭土地通行至臺北市○○路○ 段15
    0 巷21弄道路，且被告未經原告同意，於系爭土地上分別搭
    建有鐵皮屋住宅，將系爭土地作為其等停車場所及車輛往來
    之出入口。被告未經原告同意而無權占用系爭土地作為通行
    之用，係屬無法律上原因而占用系爭土地，客觀上獲取相當
    於租金之利益而致原告受有損害，應屬無法律上原因而受有
    利益。為此，基於所有權的作用、相鄰關係的償金請求、不
    當得利等法律關係，聲明請求：(一)被告丁○○、乙○○、丙○○應開具土地使用同意書，將116 地號土地現有圍牆內縮
    一米以配合興建道路，並分攤興建道路之工程款；(二)被告
    丁○○、乙○○、丙○○應自84年10月1 日起至四米寬道路
    興建完成之日止，按每年新臺幣（下同）33,480元計算之使
    用費及其按年息5%計算之利息。被告戊○○、己○○應自
    90年6 月20日起，每年給付33, 480 元之使用費及其按年息
    5%計算之利息。被告壬○○、庚○○應自90年3 月30日起
    ，每年給付33,480元之使用費及其按年息5%計算之利息。
    被告丁○○、乙○○、丙○○應自89年9 月15日起，每年給
    付33,480元之使用費及其按年息5%計算之利息。(三)被告辛○○應自96年10月1 日起，每年給付24,120元之使用費及其按
    年息5%計算之利息。
二、被告則以：系爭土地登記的所有權人為「洪秀」，原告非
    為系爭土地的所有權人，起訴顯無理由，且原告主張被告無
    權使用系爭土地的事實，均不實在等語資為抗辯，並聲明：
    駁回原告之訴。
三、本院得心證之理由：系爭土地目前登記為洪秀所有乙節，
    為兩造所不爭執，復經被告提出土地登記謄本2 件（本院卷
    第59、60頁）可資參佐，堪認屬實。是本件的爭點在於：原
    告是否得以自己之名義提起本訴？茲分述如下：
（一）本件被告辯以系爭土地係登記於洪秀之所有權名義，主
      張原告並無以自己名義向被告為請求之權利。原告對於被
      告之抗辯則陳稱：系爭土地係由其所出資購買，只是借用
      洪秀之名義為登記。與洪秀為夫妻關係，兩人採夫妻
      共同財產制，系爭土地為其等共有，且洪秀授與原告全
      權處理系爭土地事宜，另代位行使洪秀的權利對被告為
      請求云云，並提出雙方同意授權書（本院卷第41頁）、夫
      妻共同財產協議書（本院卷第96頁）為證。被告則否認原
      告所述為真實。經查：
（二）依民法第758 條規定：「不動產物權，依法律行為而取得
      、設定、喪失及變更者，非經登記，不生效力」，準此，
      不動產所有權之移轉依法律行為而為之者，以登記為生效
      要件，最高法院69年度台上字第2567號同其意旨，可供參
      照。系爭土地登記為洪秀所有，已如前述，且係經買賣
      交易之法律行為所購得，業經原告自認在卷，則依上揭規
      定意旨，不論出資者為何人，系爭土地於移轉登記予洪秀
      時，應生洪秀為系爭土地所有權繼受取得之效力，可
      堪認定。則原告主張系爭土地實際出資人為原告，故應為
      所有權人云云，則不足採。
（三）次按我國民法親屬編固曾於74年6 月3 日（同年月5 日生
      效）修正前於第1017條第2 項規定：「聯合財產中不屬於
      妻之財產為夫所有」，惟現行民法親屬編施行法第6-1 條
      規定：「中華民國七十四年六月四日以前結婚，並適用聯
      合財產制之夫妻，於婚姻關係存續中以妻之名義在同日以
      前取得不動產，而有左列情形之一者，於本施行法中華民
      國八十五年九月六日修正生效一年後，適用中華民國七十
      四年民法親屬編修正後之第一千零十七條規定：一、婚姻
      關係尚存續中且該不動產仍以妻之名義登記者。二、夫妻
      已離婚而該不動產仍以妻之名義登記者」，是縱使合於該
      條規定於74年6 月4 日以前取得不動產者，亦僅能適用74
      年6 月3 日修正後之民法第1017條：「第1017條聯合財產
      中，妻於結婚時所有之財產，及婚姻關係存續中因繼承或
      其他無償取得之財產，為妻之原有財產，保有其所有權。
      聯聯合財產中，夫之原有財產及不屬於妻之原有財產之部
      分，為夫所有。由妻之原有財產所生之孳息，所有權歸屬
      於夫」的規定。復因我國民法親屬編於91年6 月26日再次
      修正，依民法親屬編施行法第6-2 條規定：「中華民國九
      十一年民法親屬編修正前適用聯合財產制之夫妻，其特有
      財產或結婚時之原有財產，於修正施行後視為夫或妻之婚
      前財產；婚姻關係存續中取得之原有財產，於修正施行後
      視為夫或妻之婚後財產」。且參照民法第1017條：「夫或
      妻之財產分為婚前財產與婚後財產，由夫妻各自所有。不
      能證明為婚前或婚後財產者，推定為婚後財產；不能證明
      為夫或妻所有之財產，推定為夫妻共有」，因此妻於前揭
      聯合財產制，婚姻關係存續中所取得原有財產，於91年修
      正後成為婚後財產，且只要能證明為其所有者，即不得再
      行推定為夫妻共有。至夫妻財產制的決定，依民法第1005
      條規定：「夫妻未以契約訂立夫妻財產制者，除本法另有
      規定外，以法定財產制，為其夫妻財產制」；同法第1008
      條第1 項規定：「夫妻財產制契約之訂立、變更或廢止，
      非經登記，不得以之對抗第三人」。本件原告主張其與洪
      秀係採共同財產制，關於系爭土地得行使共有人的權利
      云云，提出夫妻共同財產協議書（本院卷第96頁）為證，
      惟為被告所否認，原告亦自承該共同協議內容並未經登記
      ，是依法原告基於夫妻共同財產制而共享權利之主張自不
      得對抗被告，是僅能認原告與洪秀間係採法定財產制。
      又查：系爭土地係於84年10月24日完成登記為洪秀所有
      ，登記原因為買賣，此有前揭土地登記謄本在卷足稽，且
      原告陳稱其與洪秀於三十幾年前即結婚，且係其出資購
      買，登記於洪秀之名義等語明確，則依前揭規定意旨，
      系爭土地之歸屬仍應適用民法於76年6 月3 日所修正之第
      10 17 條之規定，系爭土地應屬洪秀之原有財產，且保
      有所有權，無推定為夫所有規定之適用，再於91年6 月26
      日後，復為洪秀的婚後財產，且應屬登記明確可資證明
      為其所有的財產，而非推定為夫妻共有之財產。是原告該
      部分之主張，於法無據，亦不足採。
（四）原告復主張，係受洪秀之授權，全權處理有關系爭土地
      之紛爭，惟不論授與處理權或代理權，原告仍須使用本人
      名義起訴請求，其逕以自己名義對被告為請求，自與法不
      合，主張當不足採。至原告主張代位洪秀對被告為請求
      ，亦未主張洪秀對其所負債務為何？且未證明有何債務
      存在，該部分主張亦不足採。
四、綜上所述，被告既非系爭土地的所有權人，即不能基於所有
    權人的地位，為有關所有權作用或相鄰關係等法律關係權利
    的行使，且也非不當得利法律關係中將受有損害之人，則原
    告基於基於所有權的作用、相鄰關係的償金請求、不當得利
    等法律關係，聲明請求：(一)被告丁○○、乙○○、丙○○應
    開具土地使用同意書，將116 地號土地現有圍牆內縮一米以
    配合興建道路，並分攤興建道路之工程款；(二)被告丁○○
    、乙○○、丙○○應自84年10月1 日起至四米寬道路興建完
    成之日止，按每年33,480元計算之使用費及其按年息5%計算
    之利息。被告戊○○、己○○應自90年6 月20日起，每年
    給付33, 480 元之使用費及其按年息5%計算之利息。被告
    壬○○、庚○○應自90年3 月30日起，每年給付33,480元之
    使用費及其按年息5%計算之利息。被告丁○○、乙○○、
    丙○○應自89年9 月15日起，每年給付33, 480 元之使用費
    其按年息5%計算之利息。(三)被告辛○○應自96年10月1 日起
    ，每年給付24,120元之使用費及其按年息5%計算之利息，為
    無理由，不應准許。
五、本件事證業已明確，兩造其餘主張陳述、所提之證據及聲請
    調查之證據，經本院審酌後，認均不足以影響本判決之結果
    ，均毋庸再予論述，附此敘明。
六、結論：本件原告之訴為無理由，應依民事訴訟法第78條，判
    決如主文。
中    華    民    國    99    年    3     月    10    日
                  民事第一庭  法  官  古振暉
以上正本證明與原本無異。
如對本判決上訴，應於判決送達後20日內向本院提出上訴狀。
中    華    民    國    99    年    3     月    17    日
                              書記官  姜貴泰

司法院資訊處製作；財團法人民間司法改革基金會備份。
